臺灣高等法院刑事判決　　　　　　　　　　　　　九十二年度上訴字第三０九六號
　　上　訴　人
　　即　被　告　乙○○
　　選任辯護人　趙國生律師
右上訴人因殺人未遂等案件，不服臺灣臺北地方法院九十二年度訴字第二五九號，中
華民國九十二年八月八日第一審判決（起訴案號：臺灣臺北地方法院檢察署九十一年
度偵字第二五七一四號），提起上訴，本院判決如左：
    主  文
上訴駁回。
    事  實
一、乙○○因女友甲○○有意與之分手，自家中攜其所有之大型水果刀一把，於民國
    九十一年十二月十九日上午九時許，前往臺北市○○區○○路廿六號甲○○上班
    之大廈等候甲○○，欲藉持刀威嚇相脅，與甲○○談判，乙○○先至上開大廈三
    樓，按往上之電梯，俟電梯門開啟，見前往九樓辦公室上班之甲○○在其內後，
    乃進入電梯，並隨即將電梯按往十二樓，因當時裡面僅甲○○一人，甲○○退至
    電梯左後方，乙○○趨前以左手反向摀住甲○○之口；九樓電梯門開啟時，乙○
    ○不准甲○○離開，並於到達十二樓時以不法腕力強押甲○○出電梯，剝奪甲○
    ○之行動自由，因甲○○極力掙脫並大聲喊叫呼救，乙○○竟基於殺人之犯意，
    ，在上址十二樓之電梯口，取出所有之前開隨身攜帶水果刀一把揮砍甲○○之頭
    部、手腳數次，嗣更持刀猛力刺入甲○○之右眼眼眶，致甲○○受有左手腕第三
    、四肌腱斷裂、左手腕撕裂傷約四公分、左膝撕裂傷約五公分、頭頂撕裂傷各約
    十公分、七公分、六公分、右眼眶下骨折、右眼眶下撕裂傷各約七公分、六公分
    、五公分之傷害，乙○○因見刺入甲○○右眼眼眶之水果刀插入過深無法拔出始
    再轉送三軍總醫院醫急救，並於其母親金美玉趕往醫院看護時告知為上開犯行之
    人乃乙○○，金美玉嗣更於同日上午十時許將犯人為乙○○之事告知趕往醫院蒐
    證之臺北市政府警察局信義分局三張犁派出所承辦員警許祐和，而乙○○則遲至
    同日上午十時後、十一時前，始以電話向臺北市政府信義分局告知有意投案，並
    於同日下午三時許到案。而甲○○經急救得宜，倖免於一死，且右眼視力亦幸未
    受損。
二、案經臺北市政府警察局信義分局報告臺灣臺北地方法院檢察署檢察官偵查起訴。
    理  由
一、訊據被告乙○○對有於右揭時地強押被害人甲○○離開電梯，並於十二樓電梯口
    取出其所有，事先準備之水果刀一把，揮砍甲○○之頭部、手腳數次並刺入甲○
    ○右眼眼眶之事實坦承不諱，惟矢口否認有何殺人犯意，辯稱：當日本想要甲○
    ○好好聽伊講話，帶刀子去，係要嚇唬她，並沒有要殺她之意，因甲○○不斷以
    言語侮辱伊及家人，才會持刀揮砍並刺入甲○○右眼眼眶，伊僅具有傷害之犯意
    云云。辯護人則補充辯稱：當日被告有交一紙條給甲○○，可證被告確係要甲○
    ○回心轉意，挽回二人之感情，並無殺人之動機；又被告案發後為警採尿送驗，
    因有第二級毒品ＭＤＭＡ陽性反應，經法院裁定送觀察勒戒，惟精神鑑定報告稱
    被告並無施用毒品，未將該施用毒品之客觀事實考量在內，正確性值得懷疑。
二、經查：
    (一)被告乙○○右揭自三樓進入電梯，到達九樓時未讓甲○○離開，將甲○○帶往
      十二樓，並強拉甲○○出電梯，剝奪甲○○行動自由，於甲○○呼叫喊救時，
      持刀揮刺甲○○，致甲○○受有左手腕第三、四肌腱斷裂、左手腕撕裂傷約四
      公分、左膝撕裂傷約五公分、頭頂撕裂傷各約十公分、七公分、六公分、右眼
      眶下骨折、右眼眶下撕裂傷各約七公分、六公分、五公分之傷害，乙○○因見
      刺入甲○○右眼眼眶之水果刀插入過深無法拔出始住手自行逃離，甲○○忍痛
      以行動電話聯絡同事求救，經急救送醫，始倖免於一死，且右眼視力亦幸未受
      損等情，除據被告、證人即被害人甲○○、目擊被告逃離該大樓之羅容發分別
      就所知內容供、證述屬實外，並有三軍總醫院附設民眾診療服務處診斷證明書
      、出院病歷摘要、三軍總醫院九十二年三月廿七日集逵字第０九二０００五七
      八七號函在卷可稽，且卷附電梯監視器錄影帶中，被告進入電梯後，甲○○退
      至電梯左後方，被告趨前，甲○○表情緊張，被告以左手反向摀住甲○○之口
      ，電梯門打開，被告將甲○○強拉出去等情，業據原審當庭勘驗屬實，有勘驗
      筆錄一紙在卷可稽（見原審九十二年三月廿一日訊問筆錄）。是被告確有持刀
      揮刺甲○○頭部、手腳之情，可堪認定。
    (二)被告持其所有之水果刀刺入甲○○右眼眼眶之深度長達十一公分，經送醫急救
      後方得取出等情，有刀刃刺入深度照片一紙（有量尺及住院醫師施嘉霖簽章）
      、甲○○急救前照片二紙、Ｘ光照片一紙在卷可稽，並有被告持以行兇之水果
      刀一把扣案足憑。按頭部、眼部均屬人體之重要部位，其上廣佈重要之血管及
      神經，對之傷害，會生難以補救甚或死亡之結果，此為一般人均知之常識。被
      告以如此鋒利之水果刀揮砍甲○○頭部並插入右眼眼眶，插入深度又是如此之
      深致無法拔出，足見被告當時持刀用力之猛。該等持刀揮刺頭部重要部位之所
      為，顯有可能造成甲○○死亡之結果，應為被告所明知。其自承：「（為何刺
      向她的頭部？）我是用右手從她的正面刺向她，我只想嚇她，但下手太重。」
      「（為何要拿刀子插入甲○○的右眼？）我當時精神不穩定，他說話激怒我，
      所以我就拿刀子刺進去。」「（把刀子插進去之時，有無想到甲○○有無可能
      死亡？）我知道刀子插進人的眼睛會有失明的結果，但我也知道這樣也可能會
      導致對方死亡的結果。」等語（見原審聲請羈押卷第六頁、九十二年二月十二
      日訊問筆錄），是被告顯於持刀揮刺甲○○之際，對於其行為所攻擊之部位、
      可能造成對方死亡之結果等均已有充分之認知及預見，被告明知於此，猶持刀
      揮刺甲○○之頭部，嗣更猛力持刀刺入甲○○之右眼眼眶，其顯有殺人之犯意
      ，可堪認定。公訴意旨認被告自家中攜刀前往尋找甲○○時即存有殺人之犯意
      ；然查，被告前與甲○○爭吵時曾多次持刀相向，業據被告、被害人甲○○分
      別供、證述屬實，且觀之被告於強押甲○○之際並無持刀之行為，業經認定如
      前，復無其他積極證據可資佐證，尚難認被告所辯，其一開始持刀去找甲○○
      乃用以恐嚇相脅等語非實，自僅能認定被告乃因甲○○於電梯中極力抗拒其強
      押之行為，始產生殺人之犯意。至被告及辯護人辯稱：當日帶刀是要嚇唬甲○
      ○，想要她聽我說話，希望她回心轉意，有交一張表明心跡之紙張給甲○○，
      並無殺人之犯意，僅係基於傷害之犯意而為等語。查被告在碰見甲○○後，確
      有交付一紙張予甲○○之事，此經甲○○於原審證稱「他是有拿出一張紙給我
      ，內容是用英文寫的」屬實（原審九十二年三月二十一日訊問筆錄），證人即
      承辦警員許全鑫於原審亦證稱「警備隊的人交給我一張信紙．．．．，有將信
      紙交組裡處理之警員」，該信紙雖未扣案，經本院函詢台北市政府警察局信義
      分局結果，該分局亦復稱未保有該信紙，惟由上開證詞，應認被告確有交付信
      紙予甲○○；然本件被告之起意殺人，係因被告強拉甲○○出電梯，甲○○抗
      拒並呼救喊叫所致，上開交付信紙之行為，或可証明被告當時尚未生殺害甲○
      ○之犯意，但不足以証明被告其後均無殺人之犯意。是該部分所辯，應屬卸責
      推諉之詞，不足為採。
    (三)因被告供稱平日情緒容易激動、且曾前往精神科就診，行為時精神狀況不穩定
      等語，經原審向馬偕紀念醫院（下稱馬偕醫院）、財團法人國泰綜合醫院（下
      稱國泰醫院）函詢，被告確曾於九十一年間因精神疾病向該二醫院求診，有馬
      偕醫院九十二年四月九日馬院醫精字第九二０八九九號函、國泰醫院九十二年
      四月廿一日（九二）管歷字第四０五號函在卷可稽，原審並依職權囑請國立臺
      灣大學醫學院附設醫院（下稱臺大醫院）對被告進行行為時精神狀態之鑑定；
      鑑定結果認告之精神診斷為輕鬱情感障礙症、酒精與ＭＤＭＡ濫用，以及邊緣
      性人格障礙症，其在情緒、壓力因應、與衝動控制上雖受影響，但仍可維持一
      般日常生活與職業功能，亦顯然並未減損其一般是非判斷、辨別能力、與依此
      判斷而為自由意思行為之能力，且被告於本件犯行前一段時間並未使用ＭＤＭ
      Ａ，雖有飲酒，但仍能清楚描述過程細節與周邊情境，且能獨自騎機車至案發
      現場，並未有何酒精中毒、酩酊而致精神或意識狀態變化之跡象，被告之犯行
      顯然為遭遇感情困擾此一壓力事件下，其人格特質與一貫壓力因應模式交互作
      用之結果，故於本件犯行時並未達於精神耗弱之程度，有臺大醫院九十二年七
      月四日（九十二）校附醫精字第九二００００六三九五號函附精神鑑定報告書
      一份在卷可稽。按該次鑑定，有關被告個人生活史、疾病史，醫生係根據被告
      、被告舅媽之口述及被告之馬偕醫院、國泰醫院之病例資料和相關卷宗為依據
      ，被告當時稱其於案發前約三、四日，有施用ＭＤＭＡ毒品，興奮感與幻覺經
      驗持續約四、五小時，之後未再使用ＭＤＭＡ。有上開鑑定報告書在卷可憑。
      雖被告對其最後一次施用ＭＤＭＡ之時間，自警訊時起即有不同之說詞，惟其
      於警訊時所採之尿液，經送請鑑定結果既有ＭＤＭＡ陽性反應，被告並因此經
      法院裁定於九十二年六月二十日送勒戒所觀察勒戒，有本院被告刑案紀錄表一
      份附卷可憑；則依施用ＭＤＭＡ後，七十二小時內尿液仍可驗出陽性反應之實
      務經驗，被告於九十一年十二月十九日下午三時投案並經警採尿前之七十二小
      時（三天）內應有施用毒品ＭＤＭＡ無訛，與被告鑑定時告以醫生之約三、四
      日前有施用之說法，或有稍許之差距，然被告既稱施用後之興奮感與幻覺經驗
      約僅可持續四、五小時（其於原審九十二年二月十二日訊問時稱，最後一次係
      於九十一年十二月十七日晚上施用，藥效約數小時，最多不會超過一天），參
      以上揭鑑定報告所載之案發當時被告能清楚描述過程細節與周邊情境、能獨自
      騎機車至案發現場、並未受酒精影響致精神或意識狀態變化之跡象等情狀，顯
      然被告當時亦未受施用毒品之影響。鑑定報告認被告為犯行時未達於精神耗弱
      之程度，應堪以採信及認定。辯護人所為鑑定報告未將施用毒品之客觀事實考
      量在內之辯解，難認可採。
    (三)又被告於為本件犯行後，前往桃園縣石門水庫，延至同日上午十時多至十一時
      許始打電話與臺北市政府警察局信義分局表示欲投案，並於同日下午三時許前
      往臺北市政府警察局信義分局到案應訊等情，業據被告供述屬實（見原審九十
      二年四月二日訊問筆錄），並有卷附警訊筆錄一紙在卷可稽，然在被告以電話
      向臺北市政府警察局信義分局員警表示有意投案之前，經報案趕往現場調查之
      臺北市政府警察局信義分局三張犁派出所承辦員警許祐和，業於同日上午十時
      許，在醫院經被害人甲○○之母金美玉告知本件犯人為被告等情，亦據證人許
      祐和、金美玉證述屬實（見原審九十二年四月二十九日訊問筆錄、偵卷第四七
      頁反面），是被告於表明其為犯人之前，職司本件犯罪偵查之員警業已知悉本
      件犯行及犯人，被告所為尚不符自首之要件，亦堪認定。綜上所述，本件事證
      明確，被告犯行堪以認定，應依法論科。
三、按已著手於犯罪行為之實行而不遂者，為未遂犯，刑法第二十五條第一項定有明
    文，被告已著手於殺人行為之實行，惟未達於被害人死亡之結果。核被告所為，
    係犯刑法第二百七十一條第二項、第一項之殺人未遂罪、刑法第三百零二條第一
    項妨害自由罪。被告禁止被害人離開電梯至九樓辦公室並強拉至十二樓之妨害被
    害人甲○○之行動自由，延續至其為殺人行為之時，然並非於妨害自由犯行開始
    之際即存有殺人之犯意，不能認為被告妨害自由之犯行為殺人未遂犯行所包括，
    是被告所犯殺人未遂與妨害自由二罪間，有方法目的之牽連關係，為牽連犯，應
    從一重之殺人未遂罪處斷。被告已著手於殺人行為之行為，惟未達於被害人死亡
    之結果，為未遂犯，爰依刑法第二十六條前段規定減輕其刑，並就法定本刑死刑
    部分減為無期徒刑，法定本刑無期徒刑部分減為最輕本刑七年以上有期徒刑。公
    訴意旨雖僅就被告殺人未遂犯行提起公訴，然檢察官就犯罪事實一部提起公訴者
    ，效力及於全部，本件被告所犯妨害自由部分之犯罪事實，與已起訴之殺人未遂
    部分有牽連犯裁判上一罪關係，本院自應就妨害自由部分併予審判，附此敘明。
    扣案之水果刀一把，乃被告所有供犯罪所用之物，業據其供明在卷，應依刑法第
    三十八條第一項第二款規定宣告沒收。
四、原審認被告罪證明確，援引刑事訴訟法第二百九十九條第一項前段、刑法第二百
    七十一條第二項、第一項、第三百零二條第一項、第五十五條、第二十六條前段
    、第三十八條第一項第二款，審酌被告與被害人甲○○乃男女朋友關係，竟因對
    方提出分手要求，即起意殺人，對於他人生命及多年情誼顯無顧念尊重之意，且
    迄今未與被害人和解，並斟酌被告素行尚佳，有本院被告全國前案記錄表一紙在
    卷可稽，其犯罪之手段、所生危害、犯後態度等一切情狀，量處被告有期徒刑九
    年，並就扣案之水果刀一把宣告沒收，認事用法並無不當，量刑亦稱適中，被告
    提起上訴，仍以未具殺人犯意置辯，並指摘原判決量刑過重云云，為無理由，應
    予駁回。
據上論斷，應依刑事訴訟法第三百六十八條，判決如主文。
本案經檢察官李良忠到庭執行職務。
中　　　華　　　民　　　國　　九十三　　年　　　一　　　月　　二十七　　日
                              臺灣高等法院刑事第二十一庭
                                  審判長法  官  葉　騰　瑞
                                        法  官  莊　明　彰
                                        法  官  劉　壽　嵩
右正本證明與原本無異。
如不服本判決，應於收受送達後十日內向本院提出上訴書狀，其未敘述上訴之理由者
並得於提起上訴後十日內向本院補提理由書（均須按他造當事人之人數附繕本）。
                                        書記官  劉　麗　芬
中　　　華　　　民　　　國　　九十三　　年　　　一　　　月　　二十八　　日
